【裁判字號】    97,再易,46
【裁判日期】    970418
【裁判案由】    拆屋還地等
【裁判全文】
臺灣高等法院民事判決                  97年度再易字第46號
     再審原  告    王自新即祭祀公業王水源管理人
     共      同
     訴訟代理人    林蓓玲律師
     再審被  告    乙○○
上列當事人間拆屋還地等事件，再審原告對於中華民國97 年2月
29日本院95 年度上字第715號確定判決，提起再審之訴，本院判
決如下：
    主      文
再審之訴駁回。
再審訴訟費用由再審原告負擔。
    理      由
一、查再審原告於前訴訟程序中為原告，列游秀娥及再審被告為
    被告提起拆屋還地訴訟，經第一審法院（93年度訴字第5076
    號）諭知全部勝訴：(一)游秀娥、再審被告應將坐落台北市○
    ○區○○段4小段第221號土地上如該判決附圖所示Ａ、Ｂ、
    Ｃ、Ｄ、Ｅ、Ｆ、Ｇ部分， 面積541平方公尺建物拆除後，
    並將該土地遷讓返還予再審原告王自新、王錦秀、王益堅、
    王初長。(二)游秀娥、再審被告應將坐落台北市○○區○○段
    4小段第230號土地上如該第一審判決附圖所示Ａ部分、面積
    94平方公尺建物拆除後，並將該土地返還予再審原告甲○○
    ○及其他全體共有人。再審被告對第一審判決不利部分提起
    第二審上訴，經本院95 年度上字第715號判決諭知：第一審
    判決關於：(一)命游秀娥給付（除確定判決外）；(二)命再審被
    告應將坐落台北市○○區○○段4小段221地號土地上如第一
    審判決附圖二所示Ｈ1、Ｈ2部分建物拆除並返還土地予起訴
    原告王自新、王錦秀、王益堅、王初長，應將坐落同小段23
    0地號土地上如第一審判決附圖二所示Ｈ3建物拆除並返還土
    地予再審原告甲○○○及其他全體共有人等部分均廢棄。(三)
    上開廢棄部分，再審原告在第一審之訴及假執行之聲請均駁
    回。(四)再審被告其餘上訴駁回，有上開判決在卷（本院卷22
    -27、51-54頁）。
    本件因訴訟標的價額不逾新臺幣150萬元， 為不得上訴第三
    審事件而確定，再審原告於97 年3月13日收受原確定判決之
    送達，有送達證書可參（本院卷第49-50頁）， 則再審原告
    於97年4月8日提起本件再審之訴，未逾30日法定期間，合先
    敘明。
二、再審原告主張： 原確定判決有民事訴訟法第496條第1項第1
    款「適用法規顯有錯誤」之再審理由：
  (一)原確定判決不應適用最高法院48年台上字第1457號判例：
    1.再審原告所提出系爭建物「地上權設定契約書」應為真正
      ，該地上權設定契約書內容已明白約定：再審被告所提出
      之系爭建物杜賣證書所載建物使用基地之存續期間僅至地
      上權人陳國清遷居之日止，則解釋當事人之真意，應無最
      高法院48年台上字第1457號判例之適用。
    2.上開221地號土地（重測前為292地號）之所有權人自始至
      終為祭祀公業王水源，再審被告提出之系爭建物杜賣證書
      出賣人為王東興、王子榮、王子立、王子琴、王子富（下
      稱王東興等5人），並非系爭221地號土地所有權人，如何
      將其上建物出賣？又適用最高法院48年台上1457號判例，
      必須房屋與土地須同屬一人， 縱認王東興等5人為系爭建
      物之所有權人， 因系爭221號地號土地所有權人為祭祀公
      業王水源，並非同一人所有，則原確定判決適用最高法院
      48年台上字第1457號判例，顯有重大違誤。
  (二)原確定判決就舉證責任之分配顯有違誤，違反民事訴訟法第
    277條規定：
    再審原告就其提出之地上權設定契約書已舉證證明為真正，
    再審被告否認為真正，應負舉證責任，原確定判決逕認再審
    原告就地上權契約書負舉證責任， 與民法第277條規定有違
    。
  (三)原確定判決與最高法院71年度台上第1557號判決見解有違：
    系爭建物依台北市建築公會96年7月30日（96）(十四)鑑字第110
    9號鑑定書：房屋屋頂、屋樑均已於75 年以後修換材料即為
    改建，僅於牆壁部分經取樣檢測三處為44年以前之材料，可
    見系爭房屋於75年時僅餘牆壁，不足避風雨而達經濟上使用
    目的，則依最高法院71年度台上字第1557號判決見解，系爭
    221地號、230地號土地上之現有房屋「翠華官」與再審被告
    提出之系爭建物杜賣證書所指「磚柱造蓋瓦平屋住宅壹棟」
    ，已非同一，再審被告無法據以主張有權占用。
  爰聲明： (一)原確定判決關於駁回命再審被告將坐落系爭221地
  號土地上如原確定判決附圖二所示Ｈ1、Ｈ2部分建物拆除並返
  還土地予再審原告王自新、王錦秀、王益堅、王初長，應將坐
  落系爭230地號土地上如原確定判決附圖二所示Ｈ3建物拆除並
  返還土地予再審原告甲○○○及其他全體共有人等部分均廢棄
  。(二)上開廢棄部分， 再審被告應將坐落系爭221地號土地上如
  原確定判決附圖二所示Ｈ1、Ｈ2部分建物拆除並返還土地予再
  審原告王自新、王錦秀、王益堅、王初長， 應將坐落系爭230
  地號土地上 如原確定判決附圖二所示Ｈ3建物拆除並返還土地
  予再審原告甲○○○及其他全體共有人等情。
三、本件未行言詞辯論，故無再審被告之聲明及陳述。
四、按民事訴訟法第496條第1項第1款所謂 「適用法規顯有錯誤
    」者，係指確定判決違背法規或現存判例解釋者而言；不包
    括漏未審酌證據及認定事實錯誤之情形在內，最高法院著有
    71年台再字第210號及63年台上字第880號判例分別著有明文
    。
五、本件再審原告指摘原確定判決有民事訴訟法第496條第1項第
    1款之再審事由， 無非主張：原確定判決認定再審原告就地
    上權契約書負舉證責任， 違反民法第277條規定；地上權設
    定契約書之真意係建物使用基地至地上權人陳國清遷居之日
    止，系爭221地號土地所有權人為祭祀公業王水源， 而再審
    被告提出之系爭建物杜賣證書出賣人為王東興等5人， 並非
    同一，應無最高法院48年台上字第1457號判例之適用；系爭
    221、230地號上之現有房屋與再審被告提出之建物杜賣證書
    所指「磚柱造蓋瓦平屋住宅壹棟」，並非同一，再審被告無
    法主張有權占用等節。惟查：
  (一)再審原告提出之地上權設定契約書，為私文書，已經再審被
    告否認真正，依民事訴訟法第357條規定， 應由再審原告舉
    證為真正， 核與同法第277條規定之「當事人主張有利於己
    之事實者，就其事實有舉證之責任」相符。
  (二)就地上權設定契約書之約定，真意是否如再審原告所主張者
    ；以及系爭221、230地號上現有房屋與再審被告提出建物杜
    賣證書所指「磚柱造蓋瓦平屋住宅壹棟」是否同一，均經原
    確定判決詳述其認定論斷之依據（見事實及理由欄六、(二)2.
    至4.），核屬事實審法院認定事實之範圍，不屬適用法規顯
    有錯誤之情形。
  (三)於44 年間，系爭221地號土地於間登記為祭祀公業王水源所
    有，該時祭祀公業之派下子孫即為王東興等5人，系爭230地
    號土地登記為王東興等5人分別共有； 另坐落221、230地號
    上之未為保存登記之房屋事實上處分權， 係由王東興等5人
    輾轉出賣予陳國清、陳淼勝，最終由再審被告取得，已據原
    確定判決以土地登記謄本為據，因認再審被告可得繼續原來
    之使用關係，與最高法院48年台上字第1457號判例並無違背
    。
六、綜上所述， 再審原告指摘原確定判決有民事訴訟法第496條
    第1項第1款之再審事由，顯無理由，爰不經言詞辯論，逕以
    判決駁回之。
七、據上論結：本件再審之訴顯無理由， 依民事訴訟法第502條
    第2項、第78條，第85條第1項本文，判決如主文。
中    華    民    國    97    年    4    月     18    日
                    民事第一庭
                        審判長法  官  張耀彩
                              法  官  盧彥如
                              法  官  林金吾
正本係照原本作成。
不得上訴。
中    華    民    國    97    年    4     月    18    日
                              書記官  張淑芳


司法院資訊處製作；財團法人民間司法改革基金會備份。
